臺灣新竹地方法院民事判決  
109年度重訴字第128號
原      告  李熙苑  
            李熙文  



共      同
訴訟代理人  王啟安律師
被      告  李聖凱  

訴訟代理人  林帥孝律師
            趙仕傑律師
上列當事人間給付分配款事件，本院於民國110年3月8日辯論終
結，判決如下：
    主  文
原告之訴及假執行之聲請均駁回。
訴訟費用由原告負擔。
    事  實
一、原告方面
(一)聲明
 1、被告應給付原告丁○○、丙○○各新台幣(下同)509萬7千整，及
    自起訴狀繕本送達翌日起至清償日止按年利率百分之5計算
    之遲延利息。
 2、訴訟費用由被告負擔。
 3、願供擔保請准宣告假執行。
(二)陳述
 1、原告與被告為親姊弟，雙方之父親李連煒於民國100年4月30
    日因病亡故。被告為民國00年0月0日出生，於父親辭世時方
    僅18歲，原告二人則皆已成年。於100年農曆年期間前後，
    李連煒當著兩造的姑姑甲○○的面向被告表示，打算向兩造的
    另一位姑姑李碧秀購買其名下一宗不動產留給三名子女，但
    會只登記在被告乙○○名下，如果乙○○將來變賣，乙○○可以分
    配到七成款項，其餘款項兩個女兒可以平分，被告在場聽聞
    表達同意而無反對之意思，數日後原告二人亦自先父口中得
    知此事，原告二人亦基於尊重父親安排，故同意以被告為系
    爭不動產之登記名義(出名)人，並同意於被告將來出售後再
    分配價金給原告二人。於100年2月24日，兩造之先父李連煒
    乃向李碧秀(即本件雙方之姑姑)購入台北市○○區○○路0段00
    號9樓之不動產(下稱系爭不動產)，登記名義上先父則直接
    指定登記買受名義人為乙○○，以上有系爭不動產移轉買賣契
    約書、不動產登記謄本可參。
 2、於100年4月28日先父住院化療期間，由父親口述其對名下財
    產分配之規畫，由父親親筆簽名即原證五爸爸最後的愛—家
    書，其中就系爭南昌路之不動產處理方式，更是將先前口頭
    約定內容形諸於文字，載明南昌路房子雖僅登記聖凱一人之
    名，但實際持份為：熙苑15％，熙文15％，聖凱70％，並載明
    本屋若有出售情事，則姊弟三人始能依上述持份比例分配金
    錢。父親在家書上簽名後，原告丙○○當天晚上前往醫院探視
    父親時，父親將家書親自交給原告丙○○。不料，兩天後，父
    親病情突然惡化陷入昏迷，搶救無效而離世。
 3、被告於107年1月間，將系爭不動產以新台幣3398萬元出售移
    轉他人，但被告竟置上開協議不理。兩造間就系爭不動產成
    立之借名登記約定內容為「以被告做為系爭不動產之登記名
    義人，並由被告決定是否及何時出售，但如被告出售後所得
    ，則應依「原告二人」比「被告」為三比七之比例分配予原
    告二人」之借名登記約定。雙方借名登記約定所附條件成就
    ，被告應將售屋所得按照約定比例分配給原告二人，但被告
    至今拒絕分配給付。原告謹依借名登記約定及不當得利規定
    ，請求被告應給付原告二人如訴之聲明之金額。　　　
對被告陳述之答辯　　　
 1、本件被告對於其名下曾經登記擁有之金山南路房產，多次以
    書狀陳明係受贈於其祖父或祖母，並欲藉此說明不論出售金
    山南路房產或購入南昌路房產，均係以其自有資金，企圖證
    明不存在原告主張之借名登記關係。惟依原告提出之原證11
    即系爭金山南路移轉契約書記載，金山南路房產係兩造之父
    親在民國88年8月間以贈與方式移轉登記到被告名下。
 2、本件原告請求權基礎為100年農曆年期間兩造間成立之口頭
    契約關係，而此項契約關係是否存在，除了三名子女每人都
    有一張原證五之家書可為佐證外，兩造之姑姑甲○○庭訊時亦
    已明確證稱確實存在此一約定。
 3、就法律關係而言，先父李連煒與被告乙○○之間為借名登記及
    附條件之贈與契約，先父李連煒與被告之間就系爭不動產成
    立借名登記契約與附條件之贈與契約之混合契約，條件為被
    告變賣出售系爭不動產時，應將所得價款分配給原告二人每
    人各15％。性質上亦為利益第三人契約(民法第269條：以契
    約訂定向第三人為給付者，要約人得請求債務人向第三人為
    給付，其第三人對於債務人，亦有直接請求給付之權)。先
    父李連煒與原告二人之間：附條件之贈與契約，條件為：被
    告變賣出售系爭不動產時，原告二人可獲得價 款分配每人
    各15％。至原告二人與被告間為被告已承認利益第三人約款
    ，原告除得本於利益第三人約款向被告請求給付外，被告並
    於嗣後向原告允諾如被告出售系爭不動產時，願將出售所得
    款項分配給原告二人每人各15％。　　　
二、被告方面
(一)聲明
 1、原告之訴駁回。
 2、訴訟費用由原告負擔。
(二)陳述
 1、被告否認兩造間之契約關係存在，被告未曾看過原證五號，
  　亦不知悉本契約內容，誠難認為有何意思表示一致而契約成
    立之情事，此自原證五號中，並無被告簽名可證。
 2、依原告起訴狀及歷次書狀所記載，原告引用之原證五號有違
    反民法第106條雙方代理之禁止及違反民法第1088條第2項但
    書之情事，被告係82年3月5日生，於原告所稱原證五號成立
    時點100年4月間仍屬未成年人，而當時被告之法定代理人即
    父親李連煒，準此以觀，原告所稱原證五號之契約(被告否
    認契約成立，應再重申之)係被告之法定代理人即父親李連
    煒為被告與自己為法律行為，此顯然違反民法第106條前段
    定雙方代理之禁止，且被告否認該契約，則該契約亦歸無效
    。
 3、縱使系爭金山南路房屋係受贈自被告先父李連煒，亦不影響
    系爭金山南路房屋為被告之特有財產之事實，復依民法第10
    87條規定仍屬被告之特有財產，然被告之法定代理人即父親
    李連煒於100年4月間出賣即處分金山南路房屋係為清償被告
    之法定代理人即父親李連煒對李碧秀之債務，此部分原告民
    事準備(一)狀第3頁第3、4行亦供認不爭，準此，被告之法
    定代理人即父親李連煒處分當時為未成年人之被告之特有財
    產即金山南路房屋顯非為被告之利益，違反民法第1088條第
    2項但書係強制規定，違反者，應屬無效。
 4、原告就起訴狀第四頁主張之借名登記契約未盡舉證責任，請
    依法駁回原告之訴。依原告起訴之借名登記契約與借名登記
    契約不相當，且原告自起訴迄今從未就兩造間有何當事人約
    定一方將自己之財產以他方名義登記，而仍由自己管理、使
    用、處分，他方允就該財產為出名登記之契約，盡任何舉證
    。
三、得心證之理由
 1、原告主張於100年農曆年期間，兩造之父李連煒向被告表示
    購買其名下之系爭不動產雖登記在被告名下，惟將來變賣時
    被告乙○○可分配到七成款項，其餘款項由原告平分，並於10
    0年4月28日，兩造之父化療期間將上開名下財產分配之規畫
    ，親筆簽名為原證五之家書，就其中系爭南昌路之不動產處
    理方式形諸於文字並載明南昌路房子之實際持份為原告各15
    ％，被告70％，如今系爭房屋既已價售，兩造應依上述持份比
    例分配金錢之情，為被告所否認。是按當事人主張有利於己
    之事實者，就其事實有舉證之責任，民事訴訟法第277條前
    段有明文規定，本件原告既主張依據借名契約之權利為請求
    ，遂應由原告就此負舉證責任。
 2、惟按借名登記契約，謂當事人約定一方將自己之財產以他方
    名義登記，而仍由自己管理、使用、處分，他方允就該財產
    為出名登記之契約。其成立側重於借名者與出名者間之信任
    關係，在性質上應與委任契約同視。本件原告既主張訴外人
    李連煒與被告間存有借名關係，故本諸契約關係僅存在於契
    約當事人之間，本與原告無涉，原告就此依據借名關係為本
    件請求，顯有適法之疑義，況借名契約本因訴外人李連煒死
    亡而消滅，是本件縱有如原告所述之借名者，除與原告無涉
    外，契約亦已消滅，故原告此部分主張，顯無理由。
 3、至原告復主張於100年農曆年期間前後，訴外人李連煒當著
    證人甲○○之面向被告表示上開約定，被告在場同意之情，並
    舉李連煒親筆簽名之原證五家書為證，然細究原證五(即李
    連煒所簽名之爸爸最後的愛)之內容，其中第三條有關系爭
    南昌路的房子係約定「
    ①已辦理信託15年，雖權狀僅登記聖凱一人之名，但實際   
   持份為熙苑15%、熙文15%、聖凱70%。 
    ②本屋所有相關費用為使用者付費，姐弟三人應依使用比   
   例共同分攤及維護。
    ③信託期間若有租賃，則一律由名伶姑姑協助處理租約及   
   租金收入之使用調度。
    ④若信託解除後本屋本書有出售情事，則姐弟三人始能依   
   上述持份比例分配金錢，但爸爸仍希望三姐弟能全力保有   
   此屋。
    ⑤房屋於信託期間是否出租或信託期滿後是否出售仍以聖  
　　凱權益為主且須向名伶姑姑徵詢意見。」，並於備註事項 
　　加記⓵上述所有費用委請名伶姑姑代管15年與南昌路房屋 
　　信託一併到期，剩餘之專戶餘額再請名伶姑姑與聖凱一同 
　　規劃等語，故有關上開原告所主張之原證五家書本應逐條檢
　　視真意。
 4、然有關訴外人李連煒所為之家書並無確實委託第三人辦理書
    中所謂之信託，且家書中主要對於未成年時期之被告安排亦
    未如實執行，主因係此雖訴外人李連煒之安排，卻因細節部
    分未如實交代之情，業經證人甲○○證稱在卷，故原告所稱之
    家書可為兩造已達契約合意之證明，尚有疑義，此外，因被
    告後續就學就業未如預期，故該原證五之家書內容亦未逐一
    如實辦理，益證上開原證五之家書並非兩造達成合意之有利
    事證，此外，證人戊○○亦證明107年至108年曾向被告表示要
    求給付上開售屋款事宜時，履經被告表明拒絕之情，亦無法
    證明兩造確有承認利益之第三人約款，故原告請求被告履行
    出售系爭不動產之款項分配予原告部分，尚無理由，且被告
    就此本諸所有權人之權限及利益取得，並無不當得利之問題
    ，故原告請求顯屬無據，應予駁回。　　
四、綜上所述，原告依據借名、承認利益之第三人約款及不當得
    利等法律關係請求被告給付如其聲明及法定遲延利息部分，
    非屬正當，不應准許，其假執行之聲請亦失所附麗，併予駁
    回。
五、本件事證已臻明確，至於兩造其餘攻擊防禦方法及所提證據
    ，經本院斟酌後，認為均不足以影響本判決之結果，而無逐
    一論駁之必要，併此敘明。 　　　
六、結論：原告之訴為無理由，依民事訴訟法第78條，判決如主
    文。　　　
中　　華　　民　　國　　110 　年　　3 　　月　　31　　日
                  民事第二庭法　官　彭淑苑
以上正本係照原本作成。
如對本判決上訴，須於判決送達後20日內向本院提出上訴狀。如
委任律師提起上訴者，應一併繳納上訴審裁判費。
中　　華　　民　　國　　110 　年　　3 　　月　　31　　日
                            書記官　林琬茹